【裁判字號】    97,台上,3996
【裁判日期】    970821
【裁判案由】    違反懲治走私條例
【裁判全文】
最高法院刑事判決            九十七年度台上字第三九九六號
上  訴  人  甲○○（原名鄧美華）
                    27之2號
選任辯護人  蔡文彬律師
            林明賢律師
            陳孟秀律師
上  訴  人  乙○○
選任辯護人  詹漢山律師
上列上訴人等因違反懲治走私條例案件，不服台灣高等法院中華
民國九十七年四月三日第二審更審判決（九十六年度重上更(六)字
第二三八號，起訴案號：台灣基隆地方法院檢察署八十五年度偵
字第二一三一號），提起上訴，本院判決如下：
    主  文
上訴駁回。
    理  由
按刑事訴訟法第三百七十七條規定，上訴於第三審法院，非以判
決違背法令為理由，不得為之。是提起第三審上訴，應以原判決
違背法令為理由，係屬法定要件。如果上訴理由書狀並未依據卷
內訴訟資料，具體指摘原判決不適用何種法則或如何適用不當，
或所指摘原判決違法情事，顯與法律規定得為第三審上訴理由之
違法情形，不相適合時，均應認其上訴為違背法律上之程式，予
以駁回。本件原審經審理結果，認為上訴人甲○○、乙○○（下
稱上訴人等二人）私運管制物品進口逾公告數額、行使業務登載
不實文書之犯行罪證明確，因而撤銷第一審關於其二人部分之科
刑判決，就行使業務登載不實文書部分變更檢察官起訴行使偽造
私文書之法條，改判依修正前刑法牽連犯之規定，從一重均論上
訴人等二人以共同私運管制物品進口逾公告數額罪，甲○○處有
期徒刑一年，減為有期徒刑六月；乙○○處有期徒刑一年二月，
減為有期徒刑七月。已詳敘其調查、取捨證據之結果及憑以認定
犯罪事實之心證理由；並就上訴人等二人否認犯行之供詞及其等
所辯各語認非可採，予以論述指駁。從形式上觀察，原判決關於
得上訴第三審之私運管制物品進口逾公告數額部分，尚無足以影
響判決結果之違法情形存在。甲○○上訴意旨就此部分略稱：（
一）原承辦檢察官在第一次偵查中（即台灣基隆地方法院檢察署
八十四年度偵字第二四九八號）未對證人蔡明輝此一證據進行調
查斟酌，應屬原承辦檢察官依據全部調查後所為之判斷。蓋當時
檢察官並無不能對蔡明輝為調查之情形，其不予調查斟酌，顯見
檢察官以當時既有證據足認甲○○犯罪嫌疑不足，蔡明輝既為原
承辦檢察官刻意忽視之證據，自非新證據。原審竟以蔡明輝此一
證據未經原承辦檢察官調查斟酌為由，遽認該證據符合刑事訴訟
法第二百六十條第一款之新證據，認本件就甲○○部分之起訴並
無違誤，其判決違背法令。（二）原判決認定本次走私成本為新
台幣（下同）三百三十四萬三千元，甲○○、乙○○、蔡明輝負
擔成本及分配利潤比例為百分之三十、五十、二十。則乙○○應
負擔之成本應為六十四萬一千五百元（三百三十四萬三千元乘以
零點五再減乙○○購買大陸農產品之一百零三萬元），而非原判
決認定之七十萬元。又報關應繳之關稅因該批農產品遭查獲並未
繳納，包括蔡明輝等人於計算成本時，應無加入該筆費用之可能
，是乙○○應負擔之費用應更低，而甲○○應負擔之成本應為九
十七萬二千元（三百三十四萬三千元減其支付關稅十萬零三千元
，再乘以零點三），尚須扣除甲○○辦理報關所需費用，故甲○
○應無因負擔成本而匯款一百萬元予蔡明輝之必要，原判決有理
由矛盾之違法等詞。乙○○上訴意旨就此部分略以：（一）證人
因另案通緝未能傳訊到庭使被告行使詰問權，導致事實不明之危
險，顯非應由被告承擔，而逕依證人未經被告詰問之陳述作為認
定被告犯罪之依據，無異剝奪被告之詰問權。乙○○並未拋棄對
蔡明輝之詰問權，而法院依修正前刑事訴訟法對蔡明輝訊問時，
乙○○固在場，惟未對其詰問，是原審認乙○○已表示意見，顯
違反刑事訴訟法第二百八十七條之二規定。（二）原審未傳訊證
人陳慶欣、李昇陽予乙○○詰問，亦違背法令。（三）遍查全卷
，並無任何證據足資認定乙○○有提議走私之事實，且李昇陽匯
款七十萬元係乙○○代蔡明輝向李昇陽借款，於貨櫃抵達基隆港
前，已由蔡明輝指示陳慶欣以客票償還之情，為前次李昇陽確定
判決所認定之事實，自難再以李昇陽有匯款予蔡明輝一事，認定
乙○○有參與出資共同走私。乃原審認上開七十萬元為乙○○請
李昇陽匯款予蔡明輝做為走私之資金，顯與前揭李昇陽判決確定
部分所認定事實相互矛盾，其採證即屬違法。（四）蔡明輝證述
乙○○採購大陸農產品交由謝耀隆夾藏裝櫃云云，然其於民國八
十三年十一月二十六日搭機返回台灣，如何得知其後發生之事，
此係其個人臆測之詞，原判決未說明何以有證據能力，逕依此證
言資為認定乙○○犯罪之依據，與刑事訴訟法第一百六十條規定
有違等語。惟按：（一）刑事訴訟法第二百六十條第一款所謂發
見新事實或新證據者，係指於不起訴處分前未經發現至其後始行
發現者而言，若不起訴處分前，已經提出之證據，經檢察官調查
斟酌者，即非該條款所謂發見之新證據，不得據以再行起訴（本
院五十七年台上字第一二五六號判例意旨參照）。原判決理由一
說明：本件因查驗報關發現夾藏走私，即將該承辦報關行之負責
人即甲○○列嫌疑人移送，惟原承辦檢察官調查時，甲○○辯稱
該貨櫃報關係友人謝耀隆介紹之客戶柯忠波以慧祥貿易有限公司
名義委辦云云，柯忠波到案則證稱係為一走私集團頂替，並不認
識甲○○等語，而證人即嘉隆報關行承辦職員蕭定海雖證稱係甲
○○交付辦理，但對貨主已無記憶等情，因認甲○○僅係不察而
承接報關業務，走私事證不足，於八十五年一月十五日為不起訴
處分。嗣經法務部調查局航業海員調查處（下稱海調處）續行調
查，查獲蔡明輝為僱用柯忠波頂替之人，並於八十五年五月三日
據蔡明輝供述，方得知甲○○涉案。是蔡明輝到案後所為之證言
及經循其供述查得李昇陽、共同正犯乙○○及其等之入出境資料
暨匯款往來等證據，自屬該不起訴處分確定，就同一案件再行起
訴之新證據（未經「調查斟酌」之「證言」）。蔡明輝之證言既
屬刑事訴訟法第二百六十條第一款之新證據，則檢察官對甲○○
起訴，即於法無違，因認甲○○辯稱其前已經檢察官處分不起訴
，檢察官未有新證據再次將其提起公訴，於法顯有未合云云，不
足採取等理由甚詳（見原判決第三、四頁），核無違誤。甲○○
上訴意旨仍執前詞而為指摘，自非適法之第三審上訴理由。（二
）證據之取捨及事實之認定，係屬事實審法院自由判斷之職權，
此項職權之行使，倘未違背客觀存在之經驗法則與論理法則，即
不得任意指為違法。經查原判決已就上訴人等二人及蔡明輝如何
謀議、每人投資之成數、資金之分配、每人於走私過程中所分擔
之工作之約定，及走私之事實經過，業據蔡明輝於海調處及原審
更三審審理時證述綦詳，蔡明輝陳稱：出資比例，由乙○○方面
占五成，其與甲○○方面合占五成，其跟甲○○當時在一起，口
頭上說甲○○占三成，伊占二成，由負責購買者先行墊支，嗣後
再行結算相互找貼，因其採購玩具共花二百餘萬元，乙○○採購
大陸農產品約花一百餘萬元，加上尚需支付關稅（預估為完稅價
格之百分之七點五至十，惟遭查獲而未核定支付）、運費（估計
六萬餘元）、報關費等費用，故甲○○電匯一百萬元至其交通銀
行（下稱交銀）中壢分行之帳戶，乙○○方面尚需暫行攤提七十
萬元，事後亦收到乙○○之七十萬元，在海調處所稱三百五十萬
元只是一個概數，先出錢，結算後再多退少補等情，並參酌扣案
大陸走私物品完稅價格及其餘費用之估算，及李昇陽證陳：乙○
○向其借款七十萬元，要其轉帳至蔡明輝帳戶等語，甲○○亦不
諱言有匯款一百萬元至蔡明輝交銀中壢分行帳戶，且有蔡明輝交
銀中壢分行之存款往來明細及李昇陽存摺影本各一件在卷可按，
認蔡明輝所言為可採信。甲○○辯稱係與蔡明輝私人借貸云云，
然蔡明輝稱其帳戶內尚有數百萬元，要無須向甲○○借貸，核與
其前開交銀帳戶於甲○○匯款之八十三年十二月一日前，確有二
百餘萬元之餘額，且之後至同年十二月十六日亦仍有二百餘萬元
之餘額等均相符合，確無向甲○○借款之必要。另乙○○稱係蔡
明輝向李昇陽之借款，亦與李昇陽前開所證不符，是二人所辯，
均不足採等情，予以指駁明確（見原判決第六、七頁）。此屬事
實審法院取捨證據、認定事實之職權合法行使，核無甲○○上訴
意旨所指判決理由矛盾之違法情形，尚不得任意指摘，執為第三
審上訴之理由。（三）被告以外之人（含證人、共同被告等）於
審判外之陳述，依法律特別規定得作為證據者（刑事訴訟法第一
百五十九條第一項參照），除客觀上不能受詰問者外，於審判中
，仍應依法踐行詰問程序，固有司法院釋字第五八二號解釋理由
可參。經查甲○○於原審更六審審理時聲請詰問蔡明輝，惟蔡明
輝經原審於更五審審理時多次傳拘無著（現已另案通緝中），而
有客觀上不能受詰問之情形，然其於原審更三審審理時已依證人
身分作證，法官訊問時，上訴人等二人均在場，且對其證言表示
意見，符合修正前刑事訴訟法之訊問程序，亦難認對上訴人等二
人防禦權有何保護不周之處，原判決理由業已敘明斯旨（見原判
決第九頁，理由四之(三)），核無違法之可言，不容任意爭執，而
資為上訴第三審之適法理由。（四）刑事訴訟法所規定之詰問權
，其行使與否，屬當事人及辯護人之權利，如捨棄該項權利，此
時證人陳述之證據能力，並不因未受詰問而生影響。查乙○○及
其原審辯護人於九十七年三月二十日審判期日，原審審判長就證
人陳慶欣、李昇陽（原審筆錄誤載為李昇揚）之證言，朗讀並告
以要旨，詢問其等有何意見？答稱：沒有意見或不爭執等語；其
等於為調查證據之聲請時，亦僅請求詰問甲○○，並未聲請詰問
陳慶欣、李昇陽，此有審判筆錄載明可稽（見更(六)卷第四七頁背
面、第四八頁正、背面）。乙○○就此部分之詰問權，既已消極
不為行使，原審依法踐行調查證據程序後，採為認定乙○○犯罪
事實之依據，即難認有違證據法則。執此指摘，亦非合法之第三
審上訴理由。（五）原判決認定乙○○請李昇陽於八十三年十一
月三十日，將七十萬元款項匯入蔡明輝之帳戶之事實，係依憑蔡
明輝、李昇陽之證言，並參酌蔡明輝交銀中壢分行之存款往來明
細及李昇陽存摺影本等證據資料而為論斷。至李昇陽於原審更四
審獲判無罪確定，係因僅能證明李昇陽借款與乙○○，並無證據
足認其參與本件走私等犯行，有該判決在卷可稽（見更(四)卷二第
一０五至一０七頁），二者並無矛盾之可言。又原判決認定乙○
○於八十三年九月間，提議以申報進口玩具名義，夾藏管制物品
大陸農產品私運進口轉售牟利等情，係依證人蔡明輝之證述（見
更(三)卷一第一０二、一０三頁）憑以認定（見原判決第六頁，理
由二），核屬有據。乙○○此部分上訴意旨未依卷內訴訟資料而
為指摘，自非合法之第三審上訴理由。（六）原判決認定上訴人
等二人與蔡明輝搭乘同一班機前往香港，分別購買大陸農產品及
玩具，嗣由甲○○交由其友人謝耀隆出貨之事實，係綜核蔡明輝
之陳述，並參酌向內政部警政署入出境管理局（已改制為內政部
入出國及移民署）調取上訴人等二人與蔡明輝之出入境紀錄資料
，顯示其三人確曾於八十三年十一月二十三日搭乘同一班機前往
香港，嗣甲○○及蔡明輝於同月二十六日亦搭乘同一班機返台，
乙○○則於同月三十日始行返台等情相符，詳敘其憑以認定之證
據及得心證之理由。蔡明輝證述本件走私過程，有關乙○○犯罪
分工之約定部分，係就其親身見聞之事實所為之陳述，並非其個
人臆測之詞。乙○○執此指摘，要非上訴第三審之適法理由。（
七）其餘上訴意旨經核係置原判決所為明白論斷於不顧，仍持已
為原判決指駁之陳詞再事爭辯，及對於事實審法院取捨證據與自
由判斷證據證明力之職權行使，徒以自己之說詞，泛指其為違法
，或就與此部分判決本旨無關之枝節事項，漫事爭執，難認已符
合首揭法定之第三審上訴要件。其等此部分之上訴違背法律上之
程式，應予駁回。至上訴人等二人所犯輕罪之刑法第二百十六條
行使第二百十五條業務上登載不實文書（原審變更檢察官起訴行
使偽造私文書之法條）部分，則為刑事訴訟法第三百七十六條第
一款所列之案件，原不得上訴於第三審法院，因重罪之私運管制
物品進口逾公告數額部分，其上訴既非合法，而應從程序上予以
駁回，牽連之輕罪即行使業務上登載不實文書部分，自無從併為
實體上審判，應併予駁回。
據上論結，應依刑事訴訟法第三百九十五條前段，判決如主文。
中    華    民    國  九十七  年    八    月  二十一  日
                      最高法院刑事第十庭
                          審判長法官  邵  燕  玲
                                法官  李  伯  道
                                法官  孫  增  同
                                法官  吳      燦
                                法官  李  英  勇
      本件正本證明與原本無異
                                      書  記  官
中    華    民    國  九十七  年    八    月  二十八  日
                                                Ａ


司法院資訊處製作；財團法人民間司法改革基金會備份。
